臺灣臺南地方法院民事判決　　　　　　　93年度訴字第1395號
原　　　告　辛○○
被　　　告　庚○○
訴訟代理人　己○○
　　　　　　丁○○
被　　　告　丙○○
　　　　　　乙○○○
　　　　　　甲○○○
　　　　　　戊○○
上　一　人
訴訟代理人　丁○○
上列當事人間請求分割共有物事件，經本院於民國94年7月11日
言詞辯論終結，判決如下：
    主      文
兩造共有坐落臺南縣麻豆鎮○○○段二九四地號、地目田、面積
（依地籍圖計算）一０八七三平方公尺土地一筆，應分割為如後
附圖(二)臺南縣麻豆地政事務所民國九十四年五月十八日之土地複
丈成果圖乙案所示：編號田294部分、面積六五平方公尺，分歸
兩造取得並按原應有部分比例保持共有；編號田294－Ａ部分、
面積六七一四平方公尺，分歸原告取得；編號田294－Ｂ部分、
面積八一九平方公尺，分歸被告甲○○○取得；編號田294－Ｃ
部分，面積八一九平方公尺，分歸被告乙○○○取得；編號田
294 －Ｄ部分、面積八一九平方公尺，分歸被告庚○○取得；編
號田29 4－Ｅ部分、面積八一九平方公尺，分歸被告戊○○取得
；編號田294－Ｆ部分、面積八一八平方公尺，分歸被告丙○○
取得。
訴訟費用由兩造各依附表所示應有部分比例負擔。
    事實及理由
甲、程序方面：
一、本件被告乙○○○、甲○○○均未於言詞辯論期日到場，核
    無民事訴訟法第386條所列各款情形，爰依原告之聲請，由
    其一造辯論而為判決。
二、按債務人就查封物所為移轉、設定負擔或其他有礙執行效果
    之行為，依強制執行法第51條第2項規定，僅對於債權人不
    生效力而已，並非絕對無效；裁判分割，既係法院基於公平
    原則，決定適當之方法分割共有物，自不發生有礙執行效果
    之問題，債權人即不得對之主張不生效力；且債務人之應有
    部分，經實施查封以後，因裁判分割，其權利即集中於分割
    後之特定物，此為債務人原有權利在型態上之變更，當為查
    封效力之所及，於假處分亦無影響（參照最高法院72年臺上
    字第2642號判例要旨）。查兩造共有坐落臺南縣麻豆鎮○○○段294地號土地，原告起訴請求裁判分割該共有土地，訴
    訟進行中，被告丙○○之應有部分66分之5為其債權人即訴
    外人華南商業銀行股份有限公司聲請本院94年度執字第1089
    5號強制執行事件，於民國94年3月21日為查封登記，有原告
    所提出之土地登記謄本可稽，參諸上開判例要旨，該共有土
    地之裁判分割既係法院基於公平原則，以適當方法分割共有
    土地，自不發生影響查封效力之問題。因之，被告丙○○就
    共有土地之應有部分縱為本院所查封，仍得予以裁判分割，
    因之自不影響本件訴訟之進行，先予敘明。
貳、實體方面：
一、本件原告起訴主張：
（一）坐落臺南縣麻豆鎮○○○段294地號、地目田、面積10873
      平方公尺（此為依地籍圖所計算而得面積，至於土地登記
      簿記載面積則為11154平方公尺）土地一筆（以下簡稱「
      系爭土地」），為兩造所共有，各共有人應有部分比例如
      附表所示。系爭土地都市計畫土地使用分區編定為「農業
      區」。查系爭土地並無以契約訂有不分割之期限，亦無因
      使用目的上不能分割之情形，因兩造無法就分割方法達成
      協議，爰依法訴請裁判分割。
（二）兩造曾於90年9月30日上午在故居子寮（莊禮里辦公處
      ）慈母仙逝居處就兩造因繼承取得之系爭土地分割位置進
      行協議，雖係由原告擬定分割位置，惟原告與被告丙○○
      、乙○○○、甲○○○、戊○○（由代理人即訴外人莊劉
      金代理到場）業均於「土地繼承分割位置協議書」內簽名
      ，僅被告庚○○未簽名，致協議無法成立，爰請求依該「
      土地繼承分割位置協議書」之協議分割位置，即採南北走
      向分割，由西邊往東邊，依序分配給原告、被告丙○○、
      被告甲○○○、被告乙○○○、被告戊○○、被告庚○○
      。
（三）查原告與被告丙○○感情較好，希望分配土地相鄰以利耕
      種及借重被告丙○○之農作經驗指導。被告庚○○與被告
      戊○○之父即訴外人莊春榮比較投緣，且被告庚○○以其
      所有同段294之2地號土地抵押借款，亦由被告戊○○擔保
      債務，故將其分配位置相鄰，至於被告甲○○○、乙○○○為姊妹，分配位置相鄰，較有姊妹情誼。
（四）再者，系爭土地之地勢原本為東邊較高而西邊低窪，東西
      兩邊高低落差有一台尺，所以西邊位置較差，東邊位置較
      好，而被告庚○○為長兄，90年9月30日在故居協議分割
      位置時被告庚○○說要分在東邊比較好的位置，將西邊比
      較差的位置分給原告，原告始將被告庚○○分配在東邊，
      原告則分配在西邊。又原告曾於90年11、12月間僱工以14
      1台車將系爭土地西邊予以填土，支出填土工資新臺幣（
      下同）126, 900元；並請大型怪手將填土後之土地西邊整
      平，支出整地工資11,000元，再請大型農耕機、工程車上
      下翻土一次，支出工程款3,150元，加上周圍施設圍籬之
      費用約100,000元，合計花費600,000元左右，現並由原告
      占有使用系爭土地之西邊部分，方使系爭土地之東西邊一
      樣高度，請求將系爭土地西邊分配予原告，其餘則依序依
      上開「土地繼承分割位置協議書」之協議位置分配。另系
      爭土地之東北方有二座墳墓且相連接，一座為祖父墳墓、
      一座為曾祖父墳墓，二座墳墓所在土地應分歸兩造並由兩
      造繼續保持共有，以利祭祀。又系爭土地為旱田，不是水
      田。
（五）系爭土地西邊因原告加以填土改良，土壤較好，不會積水
      ，收成會較好，且臨路條件亦較好，因此系爭土地西邊之
      價值較東邊高，惟原告不願意再負擔費用鑑價補償分配在
      東邊之共有人，且東西兩邊的土地價值差異很小，沒有鑑
      定的必要，若將來分配在系爭土地東邊位置而沒有補償，
      亦無意見。
（六）為此原告提出如附圖(一)臺南縣麻豆地政事務所94年5月18
      日之土地複丈成果圖甲案所示之分割方案，請求按各共有
      人應有部分之比例分割系爭土地。爰依民法第823條第1項
      前段、第824條第2項第1款提起本件訴訟等情。並聲明：
      兩造共有坐落臺南縣麻豆鎮○○○段二九四地號、地目田
      、面積（依地籍圖計算）10873平方公尺土地一筆，應分
      割為如後附臺南縣麻豆地政事務所94年5月18日之土地複
      丈成果圖甲案所示：編號田294部分、面積6714平方公尺
      ，分歸原告取得；編號田294－Ａ部分、面積818平方公尺
      ，分歸被告丙○○取得；編號田294－Ｂ部分、面積819平
      方公尺，分歸被告甲○○○取得；編號田294－Ｃ部分，
      面積819平方公尺，分歸被告乙○○○取得；編號田294－
      Ｄ部分、面積14平方公尺及編號田294－Ｆ部分、面積805
      平方公尺，分歸被告戊○○取得；編號田294－Ｅ部分、
      面積65平方公尺，分歸兩造取得並按原應有部分比例保持
      共有；編號田294－Ｇ部分、面積819平方公尺，分歸被告
      庚○○取得。
二、被告則以：
（一）被告丙○○部分：
  １、同意分割，並同意原告所提出之分割方案。因為農作物的
      習慣就是要南北向，因為北風吹，會導致農作物倒向南邊
      他人的農地，且採東西向分割，灌溉水路須經由他人農地
      ，若他人不讓水流經過，根本無法種植，所以系爭土地不
      能採東西向分割。
  ２、系爭土地在南邊有灌溉水路，北邊的灌溉水路因為低於系
      爭土地，所以無法利用，要另外施設灌溉水路。又兩造於
      90 年9月30日上午在故居子寮（莊禮里辦公處）協調分
      割位置時，被告庚○○說要將系爭土地西邊給原告等語，
      資為抗辯。並聲明：同意分割系爭土地。
（二）被告乙○○○、甲○○○部分：
      被告乙○○○、甲○○○均未於言詞辯論期日到場，據其
      提出之書狀記載：
      同意分割系爭土地，惟分割時應考量個別所有人之土地耕
      種利用合理性、灌溉可及性與便利性，故需考慮灌溉、排
      水溝，以滿足農業用地灌溉、排水需求，並避免分割成不
      利耕種或其他使用之長條狀，以提升分割後土地之經濟效
      用等語，資為抗辯。並聲明：原告之訴駁回。
（三）被告庚○○、戊○○部分：
  １、同意分割系爭土地，惟不同意原告所提出甲案之分割方案
      。系爭土地為農業區，為水田，分割土地時應考量個別所
      有人之土地耕種利用合理性、經濟性、灌溉可及性與便利
      性，若以原告主張甲案之分割方式，分割後被告個別田地
      為超狹長之直條狀，縱不計算田埂，約為面寬7.86公尺，
      長度110公尺，依照一般耕種灌溉方法，則灌溉水未至田
      中間段前，勢必會淹沒數宗相接臨田地，每次灌溉都將造
      成侵害他人情形，無法經濟且合理供原來農業使用。若欲
      排放積水，因土地長度太長，耗費大量排水時間，仍無法
      達成目的，農作物將長期淹沒於潮濕地中，原告主張甲案
      之方割方式無法維持農業需求。至於原告所提出「土地繼
      承分割位置協議書」，原告庚○○並無同意簽章，並未達
      成協議，自不得作為本案分配之依據。且原告之方案其分
      配位置占有雙面臨路之精華區域，並不符合公平原則。
  ２、農地之分割，應先解決灌溉、排水、播種、收成之便利性
      ，以提升土地之經濟性與利用效率，並避免日後臨接土地
      之爭執。系爭土地原告持分面積為各別被告之8倍，被告
      等小面積者之權益應優先考慮，為提升分割後整體土地所
      有人之經濟效用，應分割成「方塊狀」為佳。又系爭土地
      西側之同段294之2地號土地為被告庚○○所有，故被告庚○○請求分配在西邊，以便於照應。
  ３、對於原告主張系爭土地西邊比較低漥，原告曾予以填土，
      使其東西兩邊一樣高之事實，不爭執，惟原告填土之舉未
      得被告同意。又系爭土地西邊兩側有臨路，進出方便，灌
      溉及排水亦較方便，就交通及耕種上，系爭土地西邊之價
      值較東邊高，惟被告庚○○、戊○○不願意再負擔費用鑑
      價補償分配在東邊之共有人，且東西兩邊的土地價值差異
      很小，沒有鑑定的必要，若將來分配在系爭土地東邊而沒
      有補償，亦無意見。
  ４、為此提出如附圖(二)臺南縣麻豆地政事務所94年5月18日之
      土地複丈成果圖乙案之方割方案，請求依乙案之分割方案
      分割系爭土地，即將系爭土地分割為：編號田294部分、
      面積65平方公尺，分歸兩造取得並按原應有部分比例保持
      共有；編號田294－Ａ部分、面積6714平方公尺，分歸原
      告取得；編號田294－Ｂ部分、面積819平方公尺，分歸被
      告甲○○○取得；編號田294－Ｃ部分，面積819平方公尺
      ，分歸被告乙○○○取得；編號田294－Ｄ部分、面積819
      平方公尺，分歸被告庚○○取得；編號田294－Ｅ部分、
      面積819平方公尺，分歸被告戊○○取得；編號田294－Ｆ
      部分、面積818平方公尺，分歸被告丙○○取得。並聲明
      ：原告之訴駁回。
三、得心證之理由：
（一）按各共有人，得隨時請求分割共有物。但因物之使用目的
      不能分割或契約訂有不分割之期限者，不在此限。共有物
      之分割，依共有人協議之方法行之。分割之方法，不能協
      議決定者，法院得因任何共有人之聲請，命為左列之分配
      ：一以原物分配於各共有人。二變賣共有物，以價金分配
      於各共有人，民法第823條第1項、第824條第1、2項分別
      定有明文。
（二）原告主張系爭坐落臺南縣麻豆鎮○○○段294地號、地目
      田、面積10873平方公尺（此為依地籍圖所計算而得面積
      ，至於土地登記簿記載面積則為11154平方公尺）土地一
      筆，為兩造所共有，各共有人應有部分比例如附表所示。
      系爭土地都市計畫土地使用分區編定為「農業區」，業據
      原告提出系爭土地登記謄本、麻豆鎮公所都市計畫土地使
      用分區證明書為證，且為被告所不爭執，自堪信原告主張
      上開事實為真正。經查系爭土地為兩造所共有，原告主張
      兩造未定有不分割之特約，亦無因物之使用目的不能分割
      情事，為被告所不爭執，再原告主張兩造曾於90年9月30
      日在故居子寮就系爭土地分割位置進行協議，惟因被告
      庚○○未同意簽名而協議不成，且本件訴訟進行中，被告
      庚○○、戊○○均反對原告所提出甲案之分割方案，另提
      出乙案之方割方案，而被告乙○○○、甲○○○雖未到庭
      ，惟亦具狀表示反對將系爭土地以「長條形」方式（係原
      告主張如附圖(一)所示甲案之方割方式）分割，堪認被告乙○○○、甲○○○亦反對原告所提出之分割方案，可認系
      爭土地之分割無法由兩造共有人以協議之方法行之，則原
      告依上開民法第823條第1項、第824條第2項之規定，訴請
      為裁判分割，即有理由，應予准許。
（三）茲就系爭土地之分割方法審酌如下：
  １、經查，兩造雖曾於90年9月30日在故居子寮就系爭土地
      分割位置進行協議，當時原告所提議兩造之分割位置方案
      即如原告所提出如附圖(一)所示甲案之分割方案，即分割線
      均為南北向，以「長條形」方式分割，由西邊往東邊，依
      序為原告、被告丙○○、被告甲○○○、被告乙○○○、
      被告戊○○、被告庚○○，當時，原告、被告丙○○、甲○○○、乙○○○、被告戊○○（由代理人即訴外人莊劉
      金代理到場），業均於「土地繼承分割位置協議書」內簽
      名，惟被告庚○○因不同意，而未簽名，致協議無法成立
      之事實，業據原告提出「土地繼承分割位置協議書」一紙
      可稽。按共有物之處分、變更、及設定負擔，應得共有人
      全體之同意。共有物之分割，依共有人協議之方法行之。
      次按共有物，除契約另有訂定外，由共有人共同管理之，
      民法第819條第2項、第824條第1項、第820條第1項分別定
      有明文。查系爭土地既為兩造所共有，依上開民法規定，
      系爭土地之分割協議或分管契約，均應得全體共有人之同
      意，始能生效，若其中有部分共有人不同意，自不生分割
      協議或分管協議之效力。查兩造於90年9月30日在故居
      子寮就系爭土地分割位置進行協議，其中共有人即被告庚○○既未同意，自不生分割協議或分管協議之效力，被告
      自不受上開協議內容之拘束。原告主張本件兩造既曾於90
      年9月30日協調分割位置，系爭土地應依「土地繼承分割
      位置協議書」內之分割位置即其所主張如附圖(一)所示甲案
      之方割方式予以分割云云，自無可採。
  ２、次查，經本院至現場勘驗結果，系爭土地東側及北側臨他
      人所有農地，並無道路出入，至於西側臨兩造共有之同段
      294之1地號土地目前為4公尺寬之既成道路，南側臨原告
      所有同段294 之3地號土地，目前為4公尺寬之既成道路。
      系爭土地上目前在中間偏西側位置部分有築起一道圍籬，
      西側部分是由原告占有使用，之前曾種植甘蔗、田菁，目
      前由原告種植田菁，東側部分目前是空地無人占有使用。
      系爭土地東北側位置有二座墳墓相連接，一座為兩造祖父
      墳墓，一座為兩造曾祖父墳墓。系爭土地南側目前無灌溉
      水路，北側僅東半部有灌溉水路（由東至墳墓為止），北
      側西半部沒有灌溉水路，但東半部灌溉水路因為低於系爭
      土地，所以系爭土地東側無法利用現有水路灌溉等情，至
      於系爭土地南側，隔著他人所有之同段294之4地號土地以
      南，則有一灌溉水路，有94年2月25日勘驗筆錄及現場圖
      在卷可考，並經被告丙○○陳明在卷（見同上勘驗筆錄及
      本院94 年3月31日言詞辯論筆錄）。另原告及被告丙○○
      均主張系爭土地為旱田，耕種方向必須採南北向耕種云云
      ，被告庚○○、戊○○則辯稱系爭土地為水田云云，經本
      院向臺南縣麻豆地政事務所函查結果，該地政事務所函覆
      稱：「．．．該地號土地地目編列為「田」，並未再予細
      分。」，有該地政事務所94年1月28日所登記字第0940000
      936 號函附卷可憑，經本院於現場勘驗時訊問地政人員陳
      鴻明，渠稱：「（問：系爭土地臨近其他土地是水田或是
      旱田）均為水田。」，「（問：系爭土地及其他臨近土地
      有無耕種方向一致性？）沒有限制，東西向或南北向種植
      都可以。」等語（見本院94年2月25日勘驗筆錄），堪認
      系爭土地並未細分或限制為水田或旱田，且其耕種方向亦
      無限制，原告及被告丙○○主張系爭土地為旱田及須南北
      向種植云云，及被告庚○○、戊○○辯稱系爭土地為水田
      云云，均無可採。
  ３、又就系爭土地之分割方法，原告與被告丙○○、庚○○、
      戊○○均陳明就墳墓所在之土地願分歸兩造，並按應有部
      分比例保持共有，至於其餘土地，原告主張應依如附圖(一)
      所示甲案之分割方案分割，即分割線均為南北向，以「長
      條形」方式分割，原告分配在土地西邊，其餘被告依序往
      東邊分配；至於被告庚○○、戊○○則提出如附圖(二)所示
      乙案之方割方案，辯稱：分割線先採南北向，劃分原告與
      被告，將土地東邊分配予原告，土地西邊則分配予被告五
      人，至於被告五人間則分割線採東西向分割。查系爭土地
      內現有兩造祖先墳墓二座（相連），兩造均無人願意受分
      配墳墓所在土地，且考量兩造及後代子孫歷年祭祀之需要
      ，不宜分配予一共有人單獨所有，而多數共有人亦到庭陳
      明請求將祖先墳墓所在之土地仍由兩造保持共有，因之墳
      墓所在土地宜分歸兩造取得，按應有部分比例保持共有。
      至於其餘土地部分，查系爭土地使用分區編定為「農業區
      」，則分割後系爭土地之利用，應考量能使各共有人達成
      有效率的農業使用之目的。又系爭土地原告之應有部分比
      例達66分之41、被告則均為66分之5（被告戊○○應有部
      分為264分之20，亦為66分之5），經扣除墳墓所在土地即
      65 平方公尺後，原告可受分配面積為6714平方公尺，被
      告則為819或818平方公尺，而系爭土地之長度約為110.4
      公尺，依原告所提出如附圖(一)所示甲案之分割方案，分割
      線均採南北向，原告分得之土地寬度約為60.8公尺，在從
      事農業耕種上較無問題，而被告所分得之土地寬度則僅有
      約7.4公尺，考量土地從事農業使用，須有水源灌溉，為
      採收農作物及耕種上必要，須有田埂，因之被告所分得之
      土地內尚須留設灌溉水路及田埂，經予以扣除所須留設之
      水路及田埂後，系爭土地之寬度可能僅有約五公尺，且因
      分割為狹長型，而長度過長，導致留設水路及田埂之面積
      較多，相對地將使可利用作為耕種之面積減少，且因土地
      寬度僅約五公尺，將導致可能無法利用大型農耕機具採收
      農作物（如甘蔗、稻米等），則所可種植之農作物種類勢
      必受有限制，因之，依原告所提出如附圖(一)所示甲案之分
      割方案，將使被告難以利用所分得之土地以從事農耕，自
      非公允。而依被告庚○○、戊○○所提出如附圖(二)所示乙
      案之分割方案，被告所分得之土地較為方正，寬度可達約
      20 餘公尺，其留設水路及田埂，無須如同原告所主張之
      甲案一般，耗去過多土地，且其寬度仍可利用大型農耕機
      具採收農作物，被告可便利地作為農業使用，而就如附圖
      (二)所示乙案之分割方案，原告所分得之土地長度、寬度、
      形狀，均與原告所主張之如附圖(一)所示甲案之分割方案相
      同，因之，採如附圖(二)所示乙案之分割方案，對於原告從
      事農業使用上，並無不便利之處，因之就系爭土地之作為
      農業利用上而言，自應以如附圖(二)所示乙案之方割方案，
      對於全體共有人而言，較為公平。
  ４、再就各共有人所分得土地之臨路情況而言，如附圖(一)所示
      甲案之分割方案與如附圖(二)所示乙案之分割方案，各共有
      人所分得部分雖均可面臨寬約4公尺之既成道路，惟如附
      圖(一)所示甲案之方割方案，被告之分配位置所臨之道路為
      原告個人所有之同段294之3地號土地，原告之分配位置則
      西側臨兩造共有之同段294之1地號土地，均有原告所提出
      土地登記謄本附卷可稽，南側臨原告個人所有之同段294
      之3地號土地，因被告均須利用原告個人所有土地出入通
      行，日後恐較易引發爭執，至於如附圖(二)所示乙案之分割
      方案，被告之分配位置所臨之道路為兩造共有之同段294
      之1地號土地，原告之分配位置則臨原告個人所有之同段
      294之3地號土地，日後應不致於因出入通行問題而引發糾
      紛，因之，就各共有人所分得土地之臨路情況而言，亦以
      如附圖(二)所示乙案之方割方案，日後較無爭執及糾紛。因
      之就臨路情況而言，以如附圖(二)所示乙案之分割方案日後
      兩造較不易引發出入通行之爭執。
  ５、另查，系爭土地之西邊因其西側及南側均臨道路，出入交
      通便利，因之其經濟價值應較系爭土地之東側略高，此可
      由兩造均希望分配在系爭土地之西邊可以窺見，惟提出分
      割方案之原告及被告庚○○、戊○○均當庭陳明不願意先
      墊繳費用以囑託鑑定單位鑑價補償分配位置比較不好的共
      有人，於此情形下，如採如附圖(一)所示甲案之分割方案，
      原告之應有部分最大而分配在系爭土地之西邊，則其因經
      濟價值之優勢將因面積大而可得加成之效果，至於被告因
      應有部分小而分配在經濟價值較差之東邊，將因面積小及
      形狀過度狹長，而使經濟價值之劣勢有加深之情形，兩相
      比較之下，若未予補償被告顯不公平。至於如附圖(二)所示
      乙案之分割方案，被告因面積小而分配在系爭土地之西邊
      ，除被告丙○○所分配位置可以西側及南側均臨道路之外
      ，其餘被告乙○○○、甲○○○所分配位置，均僅西側臨
      道路，與原告分配在系爭土地東邊，僅有南側臨道路情形
      相同，在其經濟價值之評估上較無太大差異，至於被告丙○○所分配位置雖有較高經濟價值，惟因其面積小，比較
      上而言因而所增加之價值有限，即與原告及其他被告所分
      得部分之土地價值較無太大差異，因之縱未予補償其他共
      有人，亦不致於有失公平，因之，在未予鑑價補償其他共
      有人之情形下，以如附圖(二)所示乙案之分割方案較公平。
  ６、末查，原告雖再三主張系爭土地之地勢原本為東邊較高而
      西邊低窪，東西兩邊高低落差有一台尺，所以西邊位置較
      差，東邊位置較好，原告曾於90年11、12月間僱工以14 1
      台車將系爭土地西邊予以填土，支出填土工資新臺幣（下
      同）126, 900元；並請大型怪手將填土後之土地西邊整平
      ，支出整地工資11,000元，再請大型農耕機、工程車上下
      翻土一次，支出工程款3,150元，加上周圍施設圍籬之費
      用約100,000元，合計花費600,000元左右，現並由原告占
      有使用系爭土地之西邊，自應將系爭土地西邊分配予原告
      等情，雖據原告提出郵政國內匯款收據、郵政匯票、收據
      為證，被告對於系爭土地之地勢原本為東邊較高而西邊低
      窪，因原告有填土才始系爭土地之西邊與東邊高度相同之
      事實，不爭執，且被告庚○○、戊○○對於原告所提出支
      出整地費用11,000元及填土費用126,900之收據、郵政國
      內匯款收據表示無意見在案，足認原告在系爭土地之西邊
      確有填土及整地，以便利系爭土地西邊之農業使用。查原
      告因此而支出之費用究屬於共有物之改良費用或管理費用
      ？如認屬於改良費用，則原告所為改良行為有無合於民法
      第820條第3項規定？雖共有人間尚有爭執，惟如認原告所
      支出者屬於共有物之管理費用，亦僅生原告能否依民法第
      822條第1項規定，請求各共有人按其應有部分比例分擔之
      別一問題，尚不得以原告曾就系爭土地之西邊有管理或改
      良行為，即認原告必須分配在系爭土地之西邊，因之原告
      此部分主張應無可採。又系爭土地西邊現雖由原告占有使
      用，惟目前僅種植田菁，業經本院至現場勘驗屬實，有勘
      驗筆錄在卷可稽，應係作為綠肥使用，因之縱未將原告分
      配在系爭土地西邊，尚未使原告受有何地上農作物之損害
      。
  ７、經斟酌兩造使用系爭土地之現況、位置，兩造應有部分之
      比例所占之面積，系爭土地面臨道路之情況，使用方式及
      經濟價值之差異性，以及被告庚○○、乙○○○、甲○○○、戊○○均反對原告所提出之分割方案之共有人意願，
      本院認依被告庚○○、戊○○所主張，將系爭土地予以分
      割為如後附圖(二)臺南縣麻豆地政事務所94年5月18日之土
      地複丈成果圖乙案所示：編號田294部分、面積65平方公
      尺，分歸兩造取得並按原應有部分比例保持共有；編號田
      294－Ａ部分、面積6714平方公尺，分歸原告取得；編號
      田294－Ｂ部分、面積819平方公尺，分歸被告甲○○○取
      得；編號田294－Ｃ部分，面積819平方公尺，分歸被告乙○○○取得；編號田294－Ｄ部分、面積819平方公尺，分
      歸被告庚○○取得；編號田294－Ｅ部分、面積819平方公
      尺，分歸被告戊○○取得；編號田294－Ｆ部分、面積818
      平方公尺，分歸被告丙○○取得，較符合各共有人之全體
      利益，爰依該方案分割系爭土地如主文第一項所示。
四、本件係屬共有物分割事件，均由敗訴之被告負擔訴訟費用顯
    失公平，爰依民事訴訟法第80條之1之規定，酌量命勝訴之
    原告亦負擔一部分之訴訟費用，併此敘明。
五、據上論結，本件原告之訴為有理由，依民事訴訟法第385條
    第1項前段、第78條、第85第1項但書、第80條之1，判決如
    主文。
中　　華　　民　　國　　94　　年　　7 　　月　　29　　日
                  民事第四庭    法　官　鄭彩鳳
以上正本係照原本作成。
如對本判決上訴，須於判決送達後20日內向本院提出上訴狀。
中　　華　　民　　國　　94　　年　　7 　　月　　29　　日
                                書記官　凌昇裕
┌──────────────────────┐
│附表                                        │
├──┬────────┬──────────┤
│編號│  共有人姓名    │    應有部分比例    │
├──┼────────┼──────────┤
│ 1  │  辛○○        │     66分之41       │
├──┼────────┼──────────┤
│ 2  │  庚○○        │     66分之5        │
├──┼────────┼──────────┤
│ 3  │  丙○○        │     66分之5        │
├──┼────────┼──────────┤
│ 4  │  乙○○○      │     66分之5        │
├──┼────────┼──────────┤
│ 5  │  甲○○○      │     66分之5        │
├──┼────────┼──────────┤
│ 6  │  戊○○        │    264分之20       │
└──┴────────┴──────────┘
